臺灣桃園地方法院民事判決　　　　　　100年度簡上字第150號
上　訴　人　陳忠義
　　　　　　陳周綿
被　上訴人　曾林春桂
訴訟代理人　劉基誠
上列當事人間請求拆屋還地事件，上訴人對於民國100 年7 月19
日本院桃園簡易庭100 年度桃簡字第226 號第一審判決提起上訴
，於民國100 年11月29日辯論終結，本院判決如下：
    主  文
上訴駁回。
第二審訴訟費用由上訴人負擔。
原判決主文第二項關於命被上訴人按月給付上訴人新臺幣貳元之
金額應更正為新臺幣肆元。
    事實及理由
一、上訴人起訴主張：
  (一)坐落桃園縣龜山鄉○路○段大埔小段291-4 地號土地（下稱
    ：系爭土地）為上訴人2 人依本院95年度訴字第1786號分割
    共有物確定判決所公同共有。詎被上訴人於系爭土地上建築
    圍牆及水溝使用，無權占有如本院卷第9 頁附圖所示綠色部
    分面積18平方公尺、紅色部分面積4 平方公尺，面積共計22
    平方公尺，被上訴人應將上開占用系爭土地之圍牆拆除，並
    將該占用部分土地返還予上訴人。至被上訴人所有圍牆雖經
    本院於99年11月22日以桃院永民賓99司桃簡調字第189 號函
    囑託桃園縣桃園地政事務所（下稱：桃園地政事務所）測量
    結果，僅占用系爭土地面積2 平方公尺，惟桃園地政事務所
    人員於是日測量並未測量被上訴人所有水溝占用系爭土地之
    面積，且測量當日曾拔除界樁，與前案分割共有土地訴訟中
    採認之界樁不同，亦未測量系爭土地之界址，致上訴人現所
    有土地面積總和與分割結果不同，應由桃園地政事務所重新
    釘樁並再次測量，以認定被上訴人所有建物占用系爭土地之
    面積。另上訴人依民法第179 條及最高法院61年度台上字第
    1695號判例意旨，得請求被上訴人賠償上訴人自97年9 月21
    日起至99年9 月20日止，共2 年之不當得利，以申報地價每
    平方公尺新臺幣（下同）320 元之10% 、占用面積18平方公
    尺計算，被上訴人應給付上訴人1,152 元，及自99年9 月21
    日起至返還系爭土地之日止，按月給付上訴人48元。並聲明
    ：(1)被上訴人應將占用系爭土地面積22平方公尺土地之地上
    物拆除，並將該部分土地返還予上訴人。(2)被上訴人應給付
    上訴人1,152 元，及自起訴狀繕本送達翌日起至清償日止，
    按週年利率5%計算之利息，暨自99年9 月21日起至返還系爭
    土地之日止，按月給付上訴人48元。
  (二)原審審理後為上訴人一部勝訴、一部敗訴之判決，諭知被上
    訴人應將如原審判決書附圖所示之圍牆拆除，並將如A 部分
    所示之土地（2 平方公尺）返還予上訴人；被上訴人應給付
    上訴人93元，及自99年10月27日起至清償日止，按週年利率
    5% 計 算之利息，暨自99年9 月21日起至返還系爭土地之日
    止，按月給付上訴人2 元（應係4 元之誤載），並依職權宣
    告假執行。逾此範圍之請求，則為無理由而逕予駁回（被上
    訴人就其敗訴部分，並未提起上訴而先行確定）。
  (三)上訴補充：上訴人於原審起訴狀所附圖說僅係略圖，應以實
    際測量結果為準，且上訴人一再主張測量結果有誤，並提出
    桃園地政事務所99年8 月28日桃測圖字第65000 號土地複丈
    成果圖為證，表示此並非界址確認問題，詎原審未再命測量
    即率為不利上訴人之判決，認事用法，顯有違誤，爰請求囑
    託桃園地政事務所、內政部國土測繪中心重為測量被上訴人
    所有地上物無權占用系爭土地之面積。並為上訴聲明：(1)原
    判決不利於上訴人部分廢棄。(2)被上訴人應將系爭土地上面
    積22平方公尺之地上物拆除，並將該土地交還上訴人。(3)被
    上訴人應給付上訴人1,059 元，及自起訴狀繕本送達翌日起
    至清償日止，按年息5%計算之利息，並自起訴狀繕本送達翌
    日起至返還系爭土地之日止，按月給付上訴人46元。
二、被上訴人則辯稱：被上訴人所有圍牆、水溝占用系爭土地之
    面積，業經原審囑託桃園地政事務所測量，被上訴人僅占用
    系爭土地面積2 平方公尺，被上訴人願依該測量結果自行僱
    工拆除圍牆，並返還該部分土地予上訴人。又土地複丈並非
    地籍圖重測，僅在確定土地位置及面積，上訴人縱有疑義，
    亦僅能聲明異議，當無請求再次測量之理，否則重新測量結
    果倘有增減，雙方各執一端，豈非徒增訟累。於前案分割共
    有物訴訟確定後，因上訴人無權占用被上訴人所有同段294
    地號土地建築鐵皮屋出租，而經被上訴人對上訴人提起拆屋
    還地訴訟（即本院99年度桃簡字第467 號）並獲勝訴確定，
    系爭土地僅上訴人與被上訴人二地址門牌，兩造土地相連，
    上訴人對原審囑託測量之結果未舉證證明有何不準確之處，
    竟一再無理主張測量不準確，心態實有偏差，兩造於本院99
    年11月18日調解期日時（即本院99司桃簡調字第189 號）即
    達成共識，由被上訴人依地政事務所測量結果拆除，上訴人
    今反率爾無常，居心何在。另桃園地政事務所承辦人崔忠戀
    亦已親到現場說明，足徵本案就待證事實方面之爭點及證據
    之調查已完備，於前次調解時兩造亦諾然無爭執，且上訴人
    既主張以實際測量結果為主，卻又對本院囑託桃園地政事務
    所99年11月25日桃測法字第048400號土地複丈成果圖，主張
    測量結果有誤，豈不矛盾，苟上訴人如其反覆，豈不訴訟不
    止，浪費司法資源。尤甚者，上訴人張冠李戴以被上訴人強
    制執行拆除其占有上開294 地號土地面積18平方公尺為訴訟
    標的，主張由內政部國土測繪中心測量，於原審命其繳費卻
    又拒絕。而上訴人上訴提出本院卷第9 頁之附圖係被上訴人
    所出具，該圖係於前案分割共有物事件判決後，被上訴人為
    確認所分得土地之界址而請桃園地政事務所人員測量，因界
    樁有一部分噴漆，另一部分為塑膠樁界標，上訴人可能因此
    對噴漆界樁及塑膠界樁有誤認。按法院囑託地政事務所測量
    ，其測量人員屬專業，其進行測量資料必有相當之依據，所
    用儀器亦較以往精密準確，且不可能違法偏袒任何一方，縱
    每次不同人員測量結果位置有偏差，但誤差面積仍不致太多
    ；而上訴人既非地政專業人員，更無精密儀器測量或有綜合
    資料對照，僅憑個人主觀臆測即謂桃園地政事務所測量錯誤
    ，實無理由，凡此當無再次測量之必要等語。並為答辯聲明
    ：上訴駁回。
三、上訴人主張其為系爭土地之所有權人乙節，業據其提出系爭
    土地登記第二類謄本為證，堪信為真正，而被上訴人固不爭
    執有無權占用系爭土地之事實，惟就占用之面積則以前揭情
    詞置辯。經查：
  (一)被上訴人占用系爭土地之面積為2 平方公尺乙情，業經本院
    囑託桃園地政事務所測量並繪製土地複丈成果圖附於原審卷
    內可稽，且為被上訴人所不爭執，並同意拆除圍牆、返還土
    地，是被上訴人應將如原審判決書附圖所示之圍牆拆除，並
    將A 部分所示面積2 平方公尺之土地返還予上訴人，應堪認
    定。
  (二)上訴人雖主張被上訴人所有之水溝亦占用系爭土地，桃園地
    政事務所並未測量該部分占用面積云云。惟查，被上訴人所
    有水溝係位於圍牆內並沿磚造圍牆築造，且其寬度甚窄，桃
    園地政事務所測量人員表示無法於複丈成果圖中特別標示等
    情，有原審100 年6 月2 日勘驗筆錄1 紙在卷可憑，準此，
    原審判決書附圖A 部分所示面積既係由圍牆位置、294 地號
    與系爭土地之地籍線相交計算而來，而圍牆復位於被上訴人
    占用系爭土地位置之最外緣，則該水溝占用系爭土地之面積
    自包含於原審判決書附圖A 部分所示範圍之內，縱未特別將
    水溝占用之面積及位置特別計算及標示，就認定被上訴人無
    權占有系爭土地之面積及位置，亦不生影響，是上訴人前揭
    所辯，尚非可採。
  (三)上訴人固主張桃園地政事務所於測量時拔除界樁，故該次測
    量使用界樁與分割訴訟中認定之界樁不同，並提出桃園地政
    事務所98年8 月28日桃測圖字第65000 號土地複丈成果圖，
    主張系爭土地曾編釘22根界樁云云。然查，上訴人起訴時所
    提出之附圖乃本院99年度桃簡字第467 號拆屋還地訴訟中，
    囑託桃園地政事務所測量而繪製之98年11月18日桃測法字第
    063400號土地複丈成果圖，可知該土地複丈成果圖為上訴人
    所肯認，而桃園地政事務所繪製原審判決書附圖所引用地籍
    線之界址點，與繪製前揭土地複丈成果圖所引用之界址並無
    不同，此有桃園地政事務所100 年4 月18日桃地測字第1000
    002797號函在卷可考，故不論桃園地政事務所人員於測量當
    日是否有拔除界樁之舉，就測量結果並不生影響，是上訴人
    據此主張原審判決書附圖之測量結果不可採云云，並非有據
    。至上訴人主張土地面積與分割結果不符，請求依編釘之界
    樁認定界址重新測量云云，所爭執者乃系爭土地與被上訴人
    所有294 地號土地之界址確認問題，並非本件之訴訟標的，
    本院自無從加以審酌認定。
  (四)上訴人另主張被上訴人亦興建圍牆占用如原審100 年6 月27
    日擴張聲明及準備理由(一)狀附圖所示紅色部分4 平方公尺土
    地云云，並提出桃園地政事務所98年11月18日桃測法字第06
    3400號土地複丈成果圖、100 年6 月10日桃測圖字第056200
    號土地複丈結果通知書為憑。然查，經比對上訴人前揭書狀
    附圖所指占用部分與原審判決書附圖之結果，可知上訴人所
    稱被上訴人占用之4 平方公尺係原審判決書附圖所示291-17
    地號土地（面積共4 平方公尺）部分，該部分乃兩造分割共
    有土地訴訟中，本院囑託桃園地政事務所於保存兩造所有建
    物後所取分割線所繪製，桃園地政事務所並依上訴人所有建
    物向左移2 平方公尺之界線即分割線而自291-8 地號土地劃
    分出，於分割後歸屬上訴人所有等情，有本院95年度訴字第
    1786號判決書可資參照，準此，上訴人所稱遭被上訴人占用
    之4 平方公尺部分，既係為保留上訴人所有建物而分割予上
    訴人所有，則上訴人既無拆除原有建物，被上訴人如何占用
    該部分土地興建圍牆，至有可疑。況被上訴人占用系爭土地
    之位置及面積，業經本院囑託桃園地政事務所於原審判決書
    附圖中標示明確，並無占用291-17地號土地之情形，上訴人
    於原審99年12月21日、100 年6 月2 日共2 次勘驗期日後始
    提出被上訴人有占用該部分土地之主張，顯與卷存事證不符
    ，洵非可採。
  (五)上訴人上訴意旨仍執原審判決書附圖之測量結果有誤為其上
    訴理由，然上訴人所稱測量有誤之各項主張並無理由，業經
    本院認定如前，而上訴人既未舉證證明該附圖究有何錯誤之
    處，僅空言泛稱測量不準云云，其主張自非可採。至上訴人
    雖聲請由桃園地政事務所及內政部國土測繪中心再行測量，
    惟原審判決書附圖之測量結果既無違誤，自無再行測量之必
    要，附此敘明。
四、按無法律上之原因而受利益，致他人受損害者，應返還其利
    益；應付利息之債務，其利率未經約定，亦無法律可據者，
    週年利率為百分之五，民法第179 條前段、第203 條定有明
    文。又按依不當得利之法則請求返還不當得利，以無法律上
    之原因而受利益，致他人受有損害為其要件，故其得請求返
    還之範圍，應以對方所受之利益為度，非以請求人所受損害
    若干為準，無權占有他人土地，可能獲得相當於租金之利益
    為社會通常之觀念（最高法院61年台上字第1695號判例意旨
    參照）。再按城市地方房屋之租金，以不超過土地及其建築
    物申報總價年息百分之十為限；第九十七條之規定，於租用
    基地建築房屋準用之，土地法第97條第1 項、第105 條亦有
    明文。系爭土地於97年9 月19日分割為上訴人所有，上訴人
    請求被上訴人給付自97年9 月21日起至99年9 月20日止共2
    年之不當得利，暨自99年9 月21日起至返還系爭土地之日止
    ，按月給付不當得利，自屬有據。經查，系爭土地於96年1
    月、99年1 月之申報地價分別為每平方公尺272 元、320 元
    ，有地價謄本2 紙在卷可憑，本院斟酌系爭土地地目為旱，
    及系爭土地坐落之位置、附近之繁榮程度等一切情狀，認上
    訴人之主張以前揭申報地價之年息8%計算為允當。據此，上
    訴人請求被上訴人給付自97年9 月21日起至99年9 月20日止
    ，依系爭土地申報總價年息8%計算之不當得利共93元（計算
    式：申報地價×占用面積×8%×年，如附表編號1 所示），
    及自起訴狀繕本送達翌日起即99年10月27日起至清償日止，
    按週年利率5%計算之利息，及自99年9 月21日起至返還土地
    之日止，按月給付上訴人以申報地價年息8%計算之不當得利
    4 元（計算式：申報地價×占用面積×8%÷12個月，如附表
    編號2 所示），於此範圍內，為有理由，逾該部分之請求，
    則非法之所允，應予駁回。
五、綜上所述，上訴人請求被上訴人拆除如原審判決書附圖所示
    圍牆，將如A 部分所示土地返還上訴人，並請求被上訴人給
    付上訴人93元，及自99年10月27日起至清償日止，按週年利
    率5%計算之利息，暨自99年9 月21日起至返還上開土地之日
    止，按月給付上訴人4 元，為有理由，應予准許，逾此範圍
    之請求，則無理由，應予駁回。原審就上開不應准許之部分
    ，為上訴人敗訴之判決，並無不合。上訴意旨指摘原判決不
    當，求予廢棄改判，為無理由，應予駁回。至於原判決主文
    第二項、事實及理由欄四、(二)、2.及附表編號2 中，雖記載
    被上訴人應按月給付上訴人之不當得利金額為2 元，然原判
    決既已認定被上訴人占用土地之面積為2 平方公尺，並以99
    年1 月份申報地價每平方公尺320 元及申報地價年息8%計算
    不當得利金額，且列出如原審判決書附表編號2 之計算式，
    而依上開資料及計算式計算結果，被上訴人應按月給付上訴
    人之金額應為4 元，足見上開主文欄、事實及理由欄及附表
    編號2 所載被上訴人應按月給付上訴人之不當得利金額2 元
    ，顯係誤繕，爰由本院予以更正如主文第三項所示，併此敘
    明。
六、本件事證已臻明確，兩造其餘主張及舉證，經核與判決結果
    不生影響，爰不另一一論述。
七、據上論結，本件上訴為無理由，依民事訴訟法第436 條之1
    第3 項、第449 條第1 項、第85條第1 項前段、第78條，判
    決如主文。
中    華    民    國    100   年    12    月    20    日
                民事第一庭  審判長法  官  郭琇玲
                                  法  官  華奕超
                                  法  官  魏于傑
上為正本係照原本作成。
不得上訴。
中    華    民    國   100    年    12    月    21    日
                                  書記官  黃瓊儀
附表：
┌──┬───────────┬────────────────┐
│編號│     占用期間         │     不當得利（新臺幣）         │
├──┼───────────┼────────────────┤
│ １ │97.9.21 ~ 98.12.31    │ 272×2×8%×1又102/365＝56     │
│    ├───────────┼────────────────┤
│    │99.1.1  ~ 99.9.20     │ 320×2×8%×263/365＝37        │
│    ├───────────┴────────────────┤
│    │不當得利共計：93元                                      │
├──┼───────────┬────────────────┤
│ ２ │99.9.21 ~ 返還土地之日│ 320×2×8%÷12＝4              │
└──┴───────────┴────────────────┘